臺灣臺中地方法院民事判決　　　　　　　100年度訴字第191號
原　　　告　林宏樅
訴訟代理人　胡達仁律師
被　　　告　謝美香
訴訟代理人　謝錫深律師
被　　　告　林思佳
上列當事人間請求清償借款事件，本院於民國100年7月21日言詞
辯論終結，判決如下：
    主  文
被告謝美香、林思佳應各給付原告新臺幣拾貳萬元，及均自民
國一百年一月二十九日起至清償日止，按週年利率百分之五計算
之利息。
原告其餘之訴駁回。
訴訟費用由被告負擔。
本判決第一項原告勝訴部分，於原告分別為被告謝美香、林思佳
以新臺幣壹拾壹萬元供擔保後，得假執行。但被告謝美香、林思
佳如各以新臺幣拾貳萬元預供擔保，得免為假執行。
原告其餘假執行之聲請駁回。
    事實及理由
甲、程序方面：
一、按訴狀送達後，原告不得將原訴變更或追加他訴。但有下列
    情形之一者，不在此限：一被告同意者。二請求之基礎事實
    同一者，民事訴訟法第255條第1項第1、2款分別定有明文。
    而所謂請求之基礎事實同一，係指變更或追加之訴與原訴之
    原因事實有其共同性，先後所為請求之主張在社會生活上可
    認為有共通性或關連性，而就原請求之訴訟及證據資料於相
    當程度範圍內具有同一性或一體性，在審理時得加以利用，
    俾先後兩請求可在同一程序得加以解決，以避免重複審理，
    庶能統一解決紛爭，用符訴訟經濟者即屬之。原告起訴原依
    消費借貸及繼承之法律關係請求被告連帶給付，並聲明：(一)
    先位聲明：(1)被告二人應連帶給付原告新臺幣（下同）640,
    00 0元，及自起訴狀繕本送達翌日起至清償日止，按年息5%
    計算之利息。(2)原告願供擔保，請准宣告假執行。(二)備位聲
    明：(1)被告二人應將臺中縣大里市（改制後為臺中市大里區
    ，下均稱臺中市○里區○○○段703建號即門牌號碼臺中市
    ○里區○○路171巷18號之建物及臺中市○里區○○段1058
    地號土地各五分之一之所有權移轉登記予原告所有。(2)原告
    願供擔保，請准宣告假執行。嗣於本院審理中，變更訴訟標
    的為依民法第749條契約保證請求，並就備位聲明部分變更
    為：「(1)被告謝美香應給付原告295,880元。(2)被告林思佳
    應給付原告295,879元。(3)原告願供擔保，請准宣告假執行
    。」，原告上開變更，核屬基於同一基礎事實之請求，且被
    告於本院民國100年5月5日言詞辯論時，同意原告變更備位
    聲明部分，揆諸前開條文，自無不合，應予准許，合先敘明
    。
乙、實體方面：
一、原告起訴主張：
  (一)訴外人林秋益為原告、被告林思佳及訴外人林展利、林鎂芳
    之父親，亦為被告謝美香之配偶。因林秋益向大里市農會借
    款1,600,000元（下稱系爭債務），並以原告名下之房地設
    定抵押，且由原告擔任連帶保證人，林秋益與原告並約定若
    無力清償系爭債務時，將無條件以林秋益名下臺中市○里區
    ○○路171巷18號房屋一棟，過戶予原告之方式清償債務，
    此有林秋益所簽立借據可稽。惟查林秋益就系爭債務並未清
    償，且業於98年11月9日死亡，並遺有臺中市○里區○○段
    703建號即門牌號碼臺中市○里區○○路171巷18號之建物、
    臺中市○里區○○段l058地號土地、臺中市○里區○○段15
    17地號土地、彰化縣芳苑鄉261建號即門牌號碼彰化縣芳苑
    鄉○○路○○段161巷13號建物、彰化縣芳苑鄉○○段l098
    、1l03地號土地，此有遺產稅免稅證明書可稽。
  (二)原告已本於連帶保證人之地位代林秋益清償共1,652,216元
    之債務，此有原告為林秋益代償以臺中市○里區○○路171
    巷24號為抵押之債務明細表可稽。按保證人向債權人為清償
    後，於其清償之限度內，承受債權人對於主債務人之債權；
    連帶債務人相互間，除法律另有規定或契約另有訂定外，應
    平均分擔義務。但因債務人中之一人應單獨負責之事由所致
    之損害及支付之費用，由該債務人負擔；又連帶債務人中之
    一人，因清償或其他行為，致他債務人同免責任者，得向他
    債務人請求償還其各自分擔之部分，並自免責時起之利息，
    民法第749、280、281條定有明文。準此，保證人向債權人
    為清償或其他消滅債務之行為後，既承受債權人對於主債務
    人之債權，即已取代債權人之地位，自得於清償之限度內，
    行使原債權人之權利，包括債權人對主債務人之債權及該債
    權之擔保與其他之從屬權利。又連帶保證之所謂連帶，係指
    保證人與主債務人同負同一債務，對於債權人各負全部責任
    而言，此就民法第272條第1項規定連帶債務之文義參照觀之
    甚明（最高法院45年臺上字第1426號判例意旨參照），是連
    帶保證人與債權人之關係與普通保證截然有異，惟仍不失為
    保證之一種，亦有民法第749條之適用，連帶保證人已代債
    務人清償債務時，於其清償之限度內，仍移轉與連帶保證人
    ，連帶保證人得以對於所有債務人就其清償之限度內求償。
    今原告已本於連帶保證人之地位代林秋益清償債務，則原告
    自得依民法第749條規定就1,652,216元之額度向林秋益求償
    。
  (三)原告得依民法第749條規定就1,652,216元之額度向林秋益求
    償，已如前述。次查林秋益業於98年11月9日死亡，並遺有
    臺中市○里區○○段703建號即門牌號碼臺中市○里區○○
    路171巷18號之建物、臺中市○里區○○段1058地號之土地
    、臺中市○里區○○段1517地號之土地、彰化縣芳苑鄉261
    建號即門牌號碼彰化縣芳苑鄉○○路○○段161巷13號之建
    物、彰化縣芳苑鄉○○段1098、1103地號之土地，此有遺產
    稅免稅證明書及登記簿謄本可稽。而臺中市○里區○○段70
    3建號即門牌號碼臺中市○里區○○路171巷18號建物及坐落
    之臺中市○里區○○段1058地號土地業於100年3月1日經法
    院拍賣以3,060,000元拍定，此有鈞院執行命令可證，扣除
    其上抵押權1,500,000元（最高限額抵押權設定1,900,000元
    ）後尚餘150萬餘元，臺中市○里區○○段1517地號土地亦
    經鈞院委託鑑價為2,677,000元，此有鈞院民事執行處函可
    稽，扣除抵押債權700,000元後尚餘近2,000,000元。是依民
    法第1148條第1項前段、第1153條第1項規定，被告林思佳、
    謝美香及訴外人林展利、林鎂芳既為林秋益之繼承人，且均
    繼承林秋益所有上開不動產，且所繼承之財產超出林秋益之
    債務甚多，所繼承之財產扣除抵押債務至少有3,500,000元
    （計算式：1,500,000元＋2,000,000元＝3,500,000元），
    顯高於原告對於林秋益之債權，自應承擔林秋益對原告上開
    債務之責。
  (四)綜上，被告二人既為林秋益之繼承人，且所繼承之財產超出
    所負債務甚多，揆諸上開規定，即應承受林秋益之上開債務
    負連帶清償責任。原告自得依保證人之代位權及繼承之法律
    關係，請求林秋益之繼承人連帶給付欠款。又本件林秋益積
    欠原告之金額為1,652,216元，原告擬僅請求1,600,000元，
    而林秋益之繼承人包含原告、訴外人林展利、林鎂芳及被告
    林思佳、謝美香等總計五位，又訴外人林展利、林鎂芳均已
    表示願意以所繼承之財產清償債務，故扣除原告與訴外人林
    展利、林鎂芳所繼承之義務外（計算式︰1,600,000元÷5×
    3＝960,000元），被告林思佳、謝美香應連帶給付原告640,
    000元（計算式︰1,600,000元－960,000元＝640,000元）。
  (五)又按解釋意思表示，應探求當事人之真意，不得拘泥於所用
    之詞句，民法第98條定有明文。系爭借據既標明為「借據」
    ，且開頭即載稱「立據人林秋益向林宏樅借款」，足見當事
    人之真意確為林秋益欲向原告借款無疑。惟倘就原告與林秋
    益間是否存有借貸關係仍有疑義，即原告先位請求無理由，
    則原告與林秋益間之法律關係，亦得認定為「約定違約金之
    無名契約關係」，亦即原告將名下房地供林秋益為向大里市
    農會借款1,600,000元之擔保品，並為林秋益為借款之連帶
    保證人，林秋益則必須按期清償與大里市農會間之借款，倘
    因未履行對於大里市農會之債務，則原告名下供擔保之房地
    勢必將遭拍賣，原告身為連帶保證人亦將被追索所欠借款1,
    600,000元，故約定倘林秋益未履行上開按期清償之約定，
    應給付原告1,600,000元之違約金，倘無力給付，則應將林
    秋益名下臺中市○里區○○路171巷18號房地移轉登記予原
    告以為違約之補償。查本件林秋益既於生前已違約，即對原
    告負有1,600,000元之債務，而臺中市○里區○○路171巷18
    號房地業經鈞院拍賣在案，被告謝美香及林思佳分別分得29
    5,880元及295,879元，原告備位則請求被告謝美香應給付原
    告295,880元；被告林思佳應給付原告295,879元。
  (六)對被告抗辯之陳述：
  (1)林秋益確實有向原告借款，並簽立系爭借據：
  查被繼承人林秋益名下不動產遺有臺中市○里區○○段703
    建號即門牌號碼臺中市○里區○○路171巷18號之建物、臺
    中市○里區○○段l058地號土地、臺中市○里區○○段1517
    地號土地、彰化縣芳苑鄉261建號即門牌號碼彰化縣芳苑鄉
    ○○路三合段161巷13號建物、彰化縣芳苑鄉○○段l098、
    1l03地號土地。96年4月27日林秋益分別以「臺中市○里區
    ○○路171巷18號房地」、「彰化縣芳苑鄉○○路○○段161
    巷13號房地」設定抵押，並央求原告為連帶保證人向大里市
    農會借款1,500,000元及800,000元，原告為林秋益之子，為
    盡孝道遂從父命，此有借據為憑；林秋益又再向原告表示欲
    借款1,600,000元，惟原告並無現金可資借，林秋益遂商借
    原告名下之不動產：臺中市○里區○○段706建號即門牌號
    碼臺中市○里區○○路171巷24號之建物及坐落之臺中市○
    里區○○段1061地號土地，以該房地為抵押，並以原告為連
    帶保證人，於96年4月30日再向大里市農會借款1,600,000元
    ，此有不動產登記謄本及借據為證，又恐日後倘林秋益未履
    行債務，原告名下「臺中市○里區○○路171巷24號房地」
    恐遭拍賣，遂與林秋益簽立系爭借據，載明向大里農會借款
    之名義人雖為林秋益，但實際上係因有原告名下之房地為擔
    保且有原告為連帶保證人，方經大里市農會核貸，故該筆
    1,600,000元之借款視為原告所貸予林秋益。
  被告辯稱對於原告與林秋益間之借款關係一無所悉云云顯為
    虛構，蓋兩造曾就林秋益之遺產及債務為協商，並達成協議
    ，此有遺產繼承協議書可證，被告亦同意以林秋益之遺產全
    額清償以原告名下臺中市○里區○○路171巷24號房地設定
    抵押之借款，足見對於原告與林秋益間之借貸關係知之甚明
    ，惟被告嗣後反悔，現又辯稱原告與林秋益簽立之借據為偽
    造，實屬無稽。
  (2)原告確實已為林秋益代償對於大里農會之債務：
  查原告業於100年3月25日、100年4月25日、100年5月10日、
    100年5月30日及100年6月22日，分別為林秋益清償對於大里
    市農會9,473元、9,504元、47,177元、9,370元及1,389,575
    元之債務，此有原告存摺內頁與大里區農會抵押權塗銷同意
    書可證。
  次查原告於97年、98年、99年、100年間陸續為林秋益清償
    對於大里市農會252,740元之債務，此有繳款存根及原告存
    摺內頁可稽。惟原告為林秋益代償費用中，其中187,117元
    部份係就以臺中市○里區○○里○○路171巷24號設定抵押
    之債務為清償，其他則為就林秋益對於大里農會其他債務為
    清償，為此，原告提出為林秋益代償以臺中市○里區○○里
    ○○路171巷24號為抵押之債務明細表。
  被告辯稱林秋益於生前對於該筆債務均依約繳納予農會，並
    無無力清償之情形云云。惟查該筆債務於林秋益生前即大多
    由原告代為繳納，林秋益死亡後亦同，今原告已本於連帶保
    證人之地位代林秋益清償共1,652,216元之債務（計算式：1
    87,117元+9,473元+9,504元+47,177元+9,370元+1,389,575
    元＝1,652,216元），此均有繳款存根及原告存摺內頁可證
    ，故該借據之條件自已成就無疑。
  (3)再查兩造所繼承林秋益之不動產：臺中市○里區○○段703
    建號即門牌號碼臺中市○里區○○路171巷18號之建物及坐
    落之臺中市○里區○○段1058地號土地業經鈞院拍賣，清償
    抵押債務後，被告二人尚分得295,880元及295,879元，此有
    分配表可稽。倘依被告等所稱該筆債務應先就林秋益之遺產
    為清償，則上開被告二人所分得之分配款即應交予原告以供
    清償該筆債務，況被告所繼承之遺產尚有臺中市○里區○○
    段1517地號土地，亦經鈞院委託鑑價為2,677,000元，此有
    鈞院民事執行處函可稽，扣除抵押債權700,000元後尚餘近
    2,000,000元。故由林秋益之遺產清償該筆債務絕對綽綽有
    餘，倘被告等願依遺產協議書之內容履行，原告亦樂見其成
    。
  (七)聲明：(1)先位聲明：被告二人應連帶給付原告640,000元
    ，及自起訴狀繕本送達翌日起至清償之日止，按週年利率百
    分之五計算之利息。原告願供擔保，請准宣告為假執行。
    (2)備位聲明：被告謝美香應給付原告295,880元。被告
    林思佳應給付原告295,879元。原告願供擔保，請准宣告
    為假執行。
二、被告等則辯以：
  (一)原告主張被告應依繼承及保證之法律關係連帶給付原告640,
    000元為無理由：
  (1)原告主張被告之被繼承人林秋益於96年5月30日向其借款1,6
    00,000元，其依據係以「借據」證明其事實，然此部份為被
    告所否認。經查原告主張此金錢借貸之事實，其應負證明金
    錢交付之事實。原告僅提出一紙借據，便云被告等之被繼承
    人欠其1,600,000元，顯未盡舉證之責。
  (2)又由原告所提之系爭借據觀之，借據雖有林秋益之印文及簽
    字。然查該印文非為林秋益所有，且其上之署名亦非林秋益
    所簽。且原告既稱林秋益向其借款1,600,000元，並約定按
    月分期清償，然由原告所提出之系爭借據觀之，其借款時間
    為96年5月30日，而林秋益係於98年11月9日死亡，其時間已
    二年有餘，試問若林秋益未為清償，何以原告未於其父親在
    世之時向其催討，豈有待其死亡之後，僅憑一紙「借據」而
    向其他繼承人追索之理。且林秋益於生前，亦未告知被告等
    其有向原告借款之情事，此更足證明林秋益未向原告借款之
    情事。
  (3)次查原告已自認被繼承人林秋益係向其商借以其所有之不動
    產向大里市農會借款1,600,000元，並由其任連帶保證人，
    由原告自承之事實觀之，原告其僅是提供物保及人保，其本
    身並非是借款予林秋益之人，若其欲對債務人為執行，應於
    其代償林秋益對於大里市農會之款項後方得主張對於林秋益
    之繼承請求為給付，然而原告並未就林秋益積欠大里市農會
    之款項為清償或是其不動產經法院拍賣為清償，其自不得主
    張由被告等分擔林秋益生前之債務。
  (4)原告另自承林秋益所有坐落於臺中市○里區○○路171巷18
    號之房地雖已設定1,500,000元之抵押，但其市價為3,000,0
    00元以上，然而林秋益於生前對於該筆債務均依約繳納予農
    會，並無無力清償之情形，而係待林秋益過逝後，原告等之
    繼承人方未依約繳納給大里市農會之款項，故縱然系爭借據
    為真正，然而其條件並未成就。且縱然於林秋益過逝後未為
    繳付，原告其本身亦為繼承人，亦是可歸責於原告之事由，
    今原告以系爭借據之條件成就為理由向被告請求履行契約，
    亦無理由。
  (二)再查，由原告所提之「遺產繼承協議書」中，「林秋益名下
    之負債四筆如下：…三、房貸於林宏樅名下坐落於臺中縣大
    里市○○里○○路171巷24號，貸款金額160萬，由林秋益之
    遺產全額繳清。」，既然兩造就該筆債務係要由林秋益之遺
    產中為清償，原告理應先就林秋益之遺產為清償，若有不足
    方得向其他繼承人基於繼承之法律關係為請求，豈可跳過就
    林秋益之遺產是否足以清償系爭1,600,000元債務，而對被
    告等請求清償之理。
  (三)林秋益向大里市農會借款1,600,000元，實際上應係林秋益
    借款給原告之款項：
  (1)林秋益雖於96年4月30日向大里市農會借款1,600,000元，然
    而林秋益於96年4月30日向大里市農會所借得1,600,000元後
    ，隨即於同日匯出1,536,453元至匯豐銀行板橋分行（1,536
    ,458 元，其中30元為匯款費用），依據該匯款單所載，匯
    至匯豐銀行係為「還款專戶」「林宏樅房貸」，由此可知，
    林秋益其向大里農會所借之款項，係為清償原告向匯豐銀行
    板橋分行所為之房貸，則林秋益所借之款項，係清償原告之
    房貸，該債務原本便應由原告負擔，豈能再由林秋益負擔之
    理。
  (2)又由原告於100年7月14日之原證十三所列之「清償大里農會
    明細表」所列，其中已表明林秋益於98年11月9日死亡，然
    而若系爭借款確實為林秋益所借，試問原告何以於97年9月1
    日開始便代為清償林秋益於該筆債務之理，若果真系爭債務
    為林秋益所借，原告根本無需代為清償之理，原告之所以清
    償系爭債務，因系爭債務實為原告所借所使用。
  (四)聲明：(1)原告之訴駁回。(2)如受不利之判決，願供擔保免為
    假執行。
三、兩造經法官試行整理並簡化爭點，結果如下：
  (一)兩造不爭執之事項：
  (1)林秋益於96年4月30日有向大里市農會借款1,600,000元並以
    原告為連帶保證人。
  (2)林秋益向大里市農會之借款，已由原告償還1,616,223元給
    大里市農會。
  (3)兩造於99年2月8日簽立遺產繼承協議書。
  (4)依照國稅局遺產稅證明書，林秋益遺產有七筆，合計金額為
    2,755,571元。
  (二)兩造爭執之事項：
  (1)原告主張被告應依繼承及保證之法律關係連帶給付原告640,
    000元有無理由？
  (2)被告抗辯原告應先就林秋益之遺產先予以清償後，不足部分
    始得向被告等人請求有無理由？
  (3)被告抗辯系爭林秋益向大里市農會借款1,600,000元，係林
    秋益借款給原告之款項有無理由？
四、法院之判斷：
  (一)先位之訴部分：
  (1)查訴外人林秋益於96年4月30日向大里市農會借款1,600,000
    元並以原告為連帶保證人，林秋益則於98年11月9日死亡，
    兩造均為林秋益之繼承人，林秋益過世後，原告就林秋益上
    開借款業經償還1,616,223元給大里市農會等事實。為兩造
    所不爭執，並有大里市農會借據、繳款存根、原告於大里市
    農會之活期儲蓄存款存摺影本、抵押權塗銷同意書附卷可憑
    ，自堪可信為真實。
  (2)按保證人向債權人為清償後，於其清償之限度內，承受債權
    人對於主債務人之債權。受任人因處理委任事務，支出之必
    要費用，委任人應償還之，並付自支出時起之利息。民法第
    749條前段（並參照民法第312條）、第546條第1項，分別定
    有明文。且按連帶保證為保證之一種，除無檢索抗辯權外，
    其餘與檢索抗辯之喪失結果不牴觸者，均得適用有關保證之
    規定（最高法院87年度臺上字第2419號判決參照）。且按，
    民法第1153條第1項「繼承人對於被繼承人之債務，負連帶
    責任。」，及同法第1154條「繼承人得限定以因繼承所得之
    遺產，償還被繼承人之債務。繼承人有數人，其中一人主張
    為前項限定之繼承時，其他繼承人視為同為限定之繼承。」
    之規定，而林秋益既已於98年11月9日死亡，則原告、被告
    及訴外人林展利、林鎂芳等5人，自應就被繼承人即訴外人
    林秋益上開之債務，於繼承之財產限度內負連帶清償之責甚
    明。又查，本件原告於林秋益生前及過世後，既基於保證人
    之資格，代主債務人林秋益償還所積欠債權人大里市農會之
    借款本金及利息合計1,616,223元，既如前述，則自於上開
    範圍內承受債權人大里市對林秋益之債權，而請求林秋益之
    繼承人連帶償還其支出上開債務及自支出時起之利息，或可
    依委任之關係（因受委任而為保證）請求林秋益之繼承人償
    還其支出上開債務及自支出時起之利息（註：承受原債權人
    之權利，係為確保求償權之實現，是前者即代位位權為繼受
    取得，求償權則非）。是原告主張其基於連帶保證人資格，
    清償林秋益生前向大里市農會之借款債務，而承受大里市農
    會對林秋益之借款債權，並被告為林秋益之繼承人，對林秋
    益之借款債務應負連帶責任等語，應屬可採。
  (3)按債權與其債務同歸一人時，債之關係消滅，民法第344條
    定有明文。再按因連帶債務人中之一人為清償、代物清償、
    提存、抵銷或混同，而債務消滅者，他債務人亦同免其責任
    。又按連帶債務人相互間，除法律另有規定或契約另有訂定
    外，應平均分擔義務。且按連帶債務人中之一人，因清償、
    代物清償、提存、抵銷或混同，致他債務人同免責任者，得
    向他債務人請求償還各自分擔之部分，並自免責時起之利息
    ，民法第274條、第280條前段及第281條第1項亦分別定有明
    文。查，本件原告因清償林秋益向大里市農會之借款，依民
    法第749條規定承受大里市農會對林秋益之借款債權，又原
    告同時為林秋益之繼承人，對於林秋益向大里市農會借款之
    借款債務，與被告及訴外人林展利、林鎂芳負連帶清償責任
    ，均如前述，是原告承受大里市農會對林秋益之借款債權後
    ，該債權與其所共同繼承林秋益之該大里市農會借款債務，
    即同歸原告，原告基於保證人清償後所承受對於林秋益之全
    體繼承人之債權，揭諸上開法律規定，其債之關係消滅，且
    原告與被告及訴外人林展利、林鎂芳就林秋益上開借款債務
    ，既因繼承而負連帶清償責任，其等即為連帶債務人，參諸
    民法第274條之規定，被告及訴外人林展利、林鎂芳亦同免
    其責任。惟依民法第281條第1項之規定，原告之債權雖因混
    同而消滅，且被告及訴外人林展利、林鎂芳依法亦同免責任
    ，然原告仍得向被告及訴外人林展利、林鎂芳請求各自分擔
    之部分。又本件原告於林秋益過世後，以保證人資格清償林
    秋益向大里市農會該借款之金額合計為1,616,223元，亦為
    被告所不爭執，是原告主張以1,600,000元計算各繼承人應
    分擔部分，自無不合，據此計算各繼承人應分擔部分應為32
    0,000元（計算式：1,600,000÷5＝320,000），是原告主張
    被告2人應按其等各自應分擔比例各自償還原告320,000元部
    分，應屬有據。至原告主張被告2人應連帶償還原告640,000
    元，為無理由，不應准許。
  (4)另按當事人主張有利於己之事實者，就其事實有舉證之責任
    。但法律別有規定，或依其情形顯失公平者，不在此限，民
    事訴訟法第277條定有明文。被告雖辯稱：林秋益向大里市
    農會之借款1,600,000元，係林秋益借款予原告之款項等語
    ，並提出匯款單1份為證。惟依該匯款單所示，僅足證明林
    秋益匯款至原告向大里市農會借款之還款專戶之資金流向，
    尚無從遽認原告與林秋益間有何借貸合意，被告復未能提出
    其他證據證明林秋益與原告間就該匯款有何借款合意，其等
    此部分抗辯尚屬無據。
  (5)至原告雖同為林秋益之繼承人，且與被告及訴外人林展利、
    林鎂芳簽立系爭遺產繼承協議書，約定林秋益向大里市農會
    借貸之借款，以林秋以之遺產清償等語。然此究係於兩造遺
    產分割（清算）時，始予以審究者，而與本件尚屬無涉，是
    被告所辯應先由林秋益之遺產清償不足後，始得向被告請求
    等語，仍無足採。
  (6)再查，林秋益死亡時遺留有臺中市○里區○○段703建號即
    門牌號碼臺中市○里區○○路171巷18號之建物、臺中市○
    里區○○段1058地號之土地、臺中市○里區○○段1517地號
    之土地、彰化縣芳苑鄉261建號即門牌號碼彰化縣芳苑鄉○
    ○路○○段161巷13號之建物、彰化縣芳苑鄉○○段1098、
    1103地號之土地及現金10,000元，此有遺產稅免稅證明書及
    登記簿謄本可稽。而臺中市○里區○○段703建號即門牌號
    碼臺中市○里區○○路171巷18號建物及坐落之臺中市○里
    區○○段1058地號土地業於100年3月1日經本院拍賣以3,060
    ,000元拍定，此有本院強制執行分配表在卷可憑，另臺中市
    ○里區○○段1517地號土地亦經本院委託鑑價結果為2,677,
    000元，有本院民事執行處100年2月21日中院彥民執100司執
    冬字第5530號函在卷可稽，是被告2人所繼承被繼承人林秋
    益之財產至少各為1,204,969元（計算式：臺中市○里區○
    ○路171巷18號建物及坐落之臺中市○里區○○段1058地號
    土地價額合計3,060,000元＋臺中市○里區○○段1517地號
    土地價額2,677,000元＋彰化縣芳苑鄉○○段1098地號土地
    核定價額95,125元＋彰化縣芳苑鄉○○段1103地號土地核定
    價額280,120元＋彰化縣芳苑鄉261建號即門牌號碼彰化縣芳
    苑鄉○○路○○段161巷13號之建物核定價額154,600元＋現
    金10,000元＝6,024,845元；6,024,845元÷5＝1,204,969元
    ）。縱依照國稅局遺產稅證明書所核定林秋益之遺產合計金
    額亦為2,755,571元，則被告2人所繼承被繼承人林秋益之財
    產至少各為551,114元（計算式：2,755,571元÷5＝551,114
    元，元以下四捨五入）。從而，是原告主張被告2人應於其
    等繼承被繼承人林秋益財產之限度內，按其等各自應分擔比
    例各自償還原告320,000元及自起訴狀繕本送達翌日即100年
    1月29日起至清償日止，按週年利率百分之五計算之利息，
    為有理由，應予准許，其餘請求被告2人連帶給付共計640,0
    00元部分，為無理由，不應准許。
  (8)綜上所述，原告先位之訴主張基於民法第749條、繼承及連
    帶債務之法律關係，請求被告謝美香、林思佳各給付原告
    320,000元及均自起訴狀繕本送達翌日即100年1月29日起至
    清償日止，按週年利率百分之五計算之利息，為有理由，應
    予准許，其餘請求被告2人連帶給付共計640,000元部分，為
    無理由，不應准許。
  (二)備位之訴部分：
    原告先位聲明關於請求被告連帶給付部分既屬無據，爰就其
    備位聲明審酌如下：
  (1)按請求履行債務之訴，除被告自認原告所主張債權發生原因
    之事實外，應先由原告就其主張此項事實，負舉證之責任，
    必須證明其為真實後，被告於其抗辯事實，始應負證明之責
    任，此為舉證責任分擔之原則，最高法院43年臺上字第377
    號著有判例可資參照。且按消費借貸，或金錢或其他代替物
    之交付而生效力，民法第475條定有明文。本件訟爭本票，
    據被上訴人主張，係上訴人因借款而簽發交伊作為憑證者，
    茲上訴人既否認借貸之存在，即應由被上訴人就借款之已交
    付，舉證證明（最高法院69年度臺上字第1407號判決參照）
    。查，本件原告備位主張林秋益向其借款，約定給付方式係
    由原告提供不動產供林秋益向大里市農會貸款，如林秋益無
    力清償債務時，無條件以林秋益名下門牌號碼臺中市○里區
    ○○路171巷18號房屋過戶予原告以為清償，後林秋益無力
    清償債務，且該屋業經拍賣，請求被告給付所受領拍賣餘額
    各295,880元、295,879元等語，固據原告提出借據及本院強
    制執行分配表為證。
  (2)惟按解釋當事人之契約，應以當事人立約當時之真意為準，
    而真意何在，又應以過去事實及其他一切證據資料為斷定之
    標準，不能拘泥文字致失真意，最高法院39年臺上字第1053
    號著有判例要旨可資參照。查，依原告所提出之借據係記載
    ：「立據人林秋益茲向林宏樅借款，新台幣160萬元整，係
    借用林宏樅名下台中縣大里市○○路171巷24號房屋一棟之
    方式，向大里農會貸款新台幣160萬元整確實核貸以收訖無
    誤。‧‧‧」等語，核其真意，應係原告僅提供該建物供林
    秋益向大里市農會借款，是實際借貸關係仍為林秋益與大里
    市農會，實際上原告並未交付任何借款予林秋益，且大里市
    農會亦非依原告之指示核貸交付借款，亦無間接給付或指示
    交付之情形，此外，原告復未提出其他積極證據證明借款交
    付之事實，是原告既未交付任何借款予林秋益，則原告與林
    秋益之就系爭借據之借貸關係即未成立，從而原告主張林秋
    益違約而應給付違約金，被告2人因繼承而承受上開借據法
    律關係之債務，即屬無據。從而，原告備位主張基於繼承及
    系爭借據之法律關係，請求被告謝美香給付295,880元、被
    告林思佳給付295,879元，為無理由，應予駁回。
  (三)從而，本件原告先位之訴主張基於民法第749條、繼承及連
    帶債務之法律關係，請求被告謝美香、林思佳各給付原告32
    0,000元及均自起訴狀繕本送達翌日即100年1月29日起至清
    償日止，按週年利率百分之五計算之利息，為有理由，應予
    准許，其餘請求被告2人連帶給付共計640,000元部分，為無
    理由，不應准許。其備位主張基於繼承及系爭借據之法律關
    係，請求被告謝美香給付295,880元、被告林思佳給付295,8
    79元，為無理由，應予駁回。
五、兩造陳明願供擔保，聲請宣告假執行或免為假執行，經核原
    告勝訴部分，合於法律規定，爰分別酌定相當之擔保金額宣
    告之；原告其餘假執行之聲請，因訴之駁回而失所依據，不
    予准許。
六、本件判決之基礎已臻明確，兩造其餘之攻擊防禦方法及舉證
    ，經審酌後認對判決無不生影響，爰不予一一論列，併此敘
    明。
七、訴訟費用負擔之依據：民事訴訟法第79條、第85條第1項。
中    華    民    國    100    年    10    月   21    日
                  民事第一庭  法  官  戴博誠
以上正本係照原本作成。
如對本判決上訴，須於判決送達後20日內向本院提出上訴狀。如
委任律師提起上訴者，應一併繳納上訴審裁判費。
中    華    民    國    100    年    10    月   21    日
                              書記官  何俞瑩